ACORDAO-COMPLETO-2482785

ACÓRDÃO 10967/2021 ATA 28/2021 - PRIMEIRA CÂMARA

VISTOS, relatados e discutidos estes embargos de declaração opostos por Raimundo Soares do Nascimento contra o Acórdão 8781/2020-TCU-Primeira Câmara, por meio do qual o Tribunal conheceu e deu parcial provimento ao recurso de reconsideração interposto contra o Acórdão 4465/2018-TCU-Primeira Câmara, 
ACORDAM os Ministros do Tribunal de Contas da União, reunidos em Sessão da Primeira Câmara, diante das razões expostas pelo Relator, em:
9.1. com fundamento nos arts. 32, inciso II, e 34 da Lei 8.443/1992, conhecer e rejeitar os presentes embargos de declaração;
9.2. dar ciência deste acórdão ao embargante.

Embargos de declaração opostos contra decisão que conheceu e deu parcial provimento a recurso de reconsideração em tomada de contas especial acerca de recursos repassados pelo Fundo Nacional de Assistência Social no exercício de 2012.

Primeira Câmara

Fundo Nacional de Assistência Social (01.002.940/0001-82); Município de Alcântara - MA.

3. Embargante: Raimundo Soares do Nascimento (XXX.832.473-XX).

13.1. Ministros presentes: Walton Alencar Rodrigues (Presidente), Benjamin Zymler, Bruno Dantas (Relator), Vital do Rêgo e Jorge Oliveira.
13.2. Ministro que não participou da votação: Jorge Oliveira.
13.3. Ministros-Substitutos presentes: Augusto Sherman Cavalcanti e Weder de Oliveira.

BRUNO DANTAS

Ministro Bruno Dantas.

Trata-se de embargos de declaração opostos por Raimundo Soares do Nascimento, ex-prefeito do município de Alcântara - MA, contra o Acórdão 8781/2020-TCU-Primeira Câmara, por meio do qual o Tribunal conheceu recurso de reconsideração interposto contra o Acórdão 4465/2018-TCU-Primeira Câmara e, no mérito, deu-lhe provimento parcial para excluir do débito as despesas comprovadas na fase recursal, bem como reduzir proporcionalmente a multa aplicada ao responsável.
2.	Ciente do teor do Acórdão 8781/2020-TCU-Primeira Câmara em 5/5/2021 (peças 159 e 160) , Raimundo Soares do Nascimento opôs os presentes embargos em 14/5/2021 (peças 161-167) .	
3. 	Nesta oportunidade, o embargante alega que a deliberação recorrida estaria eivada de omissão por ter deixado de indicar os dispositivos legais contrariados:
"As OMISSÕES são detectadas facilmente, pois como já indicado logo acima, o Acórdão deixou de indicar os dispositivos legais, não observados e/ou contrariados. Não há nem mesmo nenhum artigo constitucional, ou princípio do ordenamento jurídico indicado na decisão, deixando o direito posto, totalmente a parte da decisão prolatada. Nesse sentido, é importante esclarecer que no Direito Pátrio, o princípio do livre convencimento motivado, o qual, garante ao julgador apreciar livremente a prova, os fatos e circunstâncias constantes dos autos, mas isso não o Desobrigada o julgador ou Corte Julgadora de não fundamentar devidamente as decisões, pois todas as apurações e constatações de irregularidades e falhas devem ser ladeados com a indicação na Decisão, dos motivos que lhe formaram o convencimento.
 (...) 
Logo, a decisão atacada padece do vício da OMISSÃO, pois, apesar das irregularidades terem sido relacionadas no Acórdão, este é deficiente no que diz respeito à fundamentação jurídica, haja vista não bastar apenas discriminar as irregularidades, é preciso indicar de forma clara e objetiva quais as normas legais que tornam aquele fato uma irregularidade capaz de ensejar e motivar a rejeição das contas analisadas. Fato este, que se constitui em uma enorme transgressão à obrigação de FUNDAMENTAÇÃO DAS DECISÕES, SEJAM ADMINISTRATIVAS, SEJAM JUDICIAIS, dever este que se constitui como um dos pilares do Estado Democrático de direito. Pois, sem a devida fundamentação, o gestor permanece cerceado no exercício de seu direito de defesa."
4. 	Alega ainda que haveria contradição na composição da dívida imputada ao ex-prefeito pelo acórdão embargado, pois os documentos constantes da prestação de contas indicariam outra situação.
5.	Assim, diante das questões aduzidas, o recorrente finaliza o expediente com o seguinte pedido:
"Baseado, pois, na existência de manifesta OMISSÃO e CONTRADIÇÃO no julgado consoante demonstrado, a matéria deve ser apreciada, sendo perfeitamente admitida, nessas circunstâncias, a aplicação do efeito infringente aos embargos, para o fim de reformar a decisão em nome da garantia Constitucional de ampla defesa e contraditório. Pelo exposto, pede-se PROVIMENTO ao presente remédio elucidatório, saneando as OMISSÕES realçadas para que seja, o Embargante, informado dos motivos ensejadores da decisão, sendo discriminado, em cada item, os supostos dispositivos legais descumpridos, e aplicando o EFEITO MODIFICATIVO, para reformar a r. decisão ora embargada, por ser de Direito."
	É o relatório.

Sâmara Santos Noleto (OAB/MA 12.996), representando Raimundo Soares do Nascimento.

Procurador Júlio Marcelo de Oliveira.

TOMADA DE CONTAS ESPECIAL. FNAS. COFINANCIAMENTO FEDERAL DAS AÇÕES CONTINUADAS DA ASSISTÊNCIA SOCIAL. MANIFESTAÇÃO DESFAVORÁVEL DO CONSELHO MUNICIPAL. CONTAS IRREGULARES. DÉBITO. MULTA. RECURSO DE RECONSIDERAÇÃO. COMPROVAÇÃO PARCIAL DA APLICAÇÃO DOS VALORES RECEBIDOS. CONHECIMENTO. PROVIMENTO PARCIAL. REDUÇÃO DO DÉBITO E DA MULTA. EMBARGOS DE DECLARAÇÃO. AUSÊNCIA DE CONTRADIÇÃO, OBSCURIDADE OU OMISSÃO. CONHECIMENTO E REJEIÇÃO.

TOMADA DE CONTAS ESPECIAL (TCE)

Secretaria de Recursos (Serur); Secretaria de Controle Externo de Tomada de Contas Especial (SecexTCE).

Trata-se de embargos de declaração opostos por Raimundo Soares do Nascimento, ex-prefeito do município de Alcântara/MA, contra o Acórdão 8781/2020-TCU-Primeira Câmara, por meio do qual o Tribunal conheceu e deu parcial provimento ao recurso de reconsideração interposto contra o Acórdão 4465/2018-TCU-Primeira Câmara.
A tomada de contas especial que deu origem a estes autos foi instaurada pelo Ministério do Desenvolvimento Social e Combate à Fome, em razão da manifestação desfavorável do Conselho de Assistência Social sobre as despesas incorridas com os recursos repassados pelo Fundo Nacional de Assistência Social (FNAS) a título de cofinanciamento federal das ações continuadas da assistência social no exercício de 2012.
Por meio do Acórdão 4465/2018-TCU-Primeira Câmara, este Tribunal julgou irregulares as contas de Raimundo Soares do Nascimento, imputou-lhe débito e aplicou-lhe multa, em razão da omissão em prestar contas dos recursos repassados ao município.
Todavia, em sede recursal, o ex-prefeito apresentou documentação que comprovou parte das despesas realizadas com recursos do FNAS no exercício de 2012, motivo pelo qual foi dado parcial provimento ao recurso de reconsideração para: i) excluir do débito de que trata o item 9.2 do Acórdão 4465/2018-TCU-Primeira Câmara as despesas comprovadas na fase recursal, atribuindo-se nova composição à dívida, conforme detalhado na tabela constante do item 9.1.1 do Acórdão 8781/2020-TCU-Primeira Câmara; ii) reduzir proporcionalmente a multa aplicada ao recorrente pelo Acórdão 4465/2018-TCU-Primeira Câmara, de R$ 600.000,00 para R$ 15.000,00.
Nesta oportunidade, o embargante alega que a deliberação recorrida estaria eivada de omissão no que diz respeito à fundamentação jurídica, pois não teria indicado de forma clara e objetiva quais as normas legais que tornaram o fato uma irregularidade capaz de ensejar e motivar a rejeição das contas. 
Alega também que haveria contradição na composição da dívida imputada ao ex-prefeito pelo acórdão embargado, pois os documentos constantes da prestação de contas indicariam outra situação.
Satisfeitos os requisitos atinentes à espécie, os presentes embargos devem ser conhecidos, com fundamento nos arts. 32, inciso II, e 34 da Lei 8.443/1992.
Inicialmente, acerca da natureza dos embargos declaratórios, julgo relevante transcrever o seguinte excerto do elucidativo Acórdão 3339/2013-TCU-Primeira Câmara:
"A omissão para o acolhimento dos declaratórios é a que diz respeito à questão que deveria ter sido apreciada pelo colegiado mas não o foi. Não constitui omissão ou contradição a adoção de entendimento diverso do preferido pela parte, segundo seus próprios critérios de justiça e de acordo com sua particular interpretação das leis e da jurisprudência. Não há falar em omissão quando o acórdão analisa todas as questões submetidas a exame e as decide com base em teses jurídicas, jurisprudência, interpretação de leis e análise dos fatos que são diversos dos que os jurisdicionados entendem como mais adequados.
 (...) a contradição deve estar contida nos termos do decisum atacado, este compreendido no âmbito desta Corte como o conjunto: Relatório, Voto e Acórdão. Não cabe alegação de contradição entre o acórdão embargado e 'doutrina', 'jurisprudência' ou mesmo 'comando legal'. A alegação é pertinente em recurso de reconsideração ou pedido de reexame, no qual o comando atacado é contrastado com a jurisprudência, a doutrina e o ordenamento jurídico. Entretanto, é descabida em embargos de declaração, cuja única finalidade é esclarecer ou integrar a decisão embargada, excepcionalmente modificando-a."
Dito isso, registro, desde já, que não assiste razão ao embargante.
No tocante à fundamentação do acórdão embargado, não vislumbro as omissões ventiladas. Vale ressaltar que, na parte dispositiva da decisão original desta TCE (Acórdão 4465/2018-TCU-Primeira Câmara) , consta a fundamentação do julgamento pela irregularidade das contas do ex-prefeito, qual seja, o art. 16, III, "a" (omissão no dever de prestar contas) e "d" (desfalque ou desvio de dinheiros, bens ou valores públicos) da Lei 8.443/1992.
Além disso, sublinho que o ato impugnado decorreu da não entrega da prestação de contas ou da documentação comprobatória das despesas incorridas com os recursos repassados pelo Fundo Nacional de Assistência Social no exercício de 2012. As questões de fato e de direito foram devidamente analisadas no voto que acompanhou o Acórdão 4465/2018-TCU-Primeira Câmara, conforme o seguinte trecho (peça 35) :
"Incumbe ao gestor prestar contas da aplicação dos recursos públicos recebidos, nos termos do art. 70, parágrafo único, da Constituição Federal de 1988, do art. 93 do Decreto-Lei 200/1967 e, no caso específico, do art. 6º da Portaria/MDS 625/2010."
Em sede de recurso de reconsideração, apesar de não ter sido justificada a omissão no dever constitucional de prestar contas, foram apresentados diversos documentos de despesa, conforme relatado pela unidade instrutora:
"A prestação de contas encaminhada ocorreu por meio da apresentação de 6.731 (seis mil, setecentas e trinta e uma) folhas, além de 2 (duas) laudas recursais propriamente ditas, distribuídas em 87 (oitenta e sete) peças (42-128) , agrupadas em meses do exercício de 2012, assim organizada pelo recorrente."
A análise pormenorizada de cada documento foi apresentada na planilha constante nas páginas de 8 a 84 do relatório que integra o acórdão embargado (peça 145) . Quanto às despesas glosadas, a Secex-TCE anotou os motivos:
"17.9. Verificaram-se, nos documentos apresentados a título de prestação de contas, diversos pagamentos de pessoal do quadro do próprio município com recursos do multicitado Fundo. Ao se compulsar o Decreto que disciplina as despesas passíveis de ocorrerem com esses recursos, não se constatou a possibilidade de pagar pessoal do quadro do ente recebedor dos recursos, sob pena de se descaracterizar a natureza jurídica desse instituto. A possibilidade de 'pagamento de profissionais que integrarem equipes de referência, nos termos do art. 6º-E da Lei nº 8.742, de 1993', contemplada no item 16.5 desta instrução não se confunde com pagamento de pessoal próprio. O art. 6º-E da Lei nº 8.742/1993 assim está contemplado: 
Art. 6º-E. Os recursos do cofinanciamento do Suas, destinados à execução das ações continuadas de assistência social, poderão ser aplicados no pagamento dos profissionais que integrarem as equipes de referência, responsáveis pela organização e oferta daquelas ações, conforme percentual apresentado pelo Ministério do Desenvolvimento Social e Combate à Fome e aprovado pelo CNAS. (Incluído pela Lei nº 12.435, de 2011) 
Parágrafo único. A formação das equipes de referência deverá considerar o número de famílias e indivíduos referenciados, os tipos e modalidades de atendimento e as aquisições que devem ser garantidas aos usuários, conforme deliberações do CNAS.
 (...) 
17.11. Nesse sentido, todos os pagamentos de pessoal do quadro próprio do município de Alcântara identificados não serão aceitos como despesas regulares do multicitado Fundo.
17.12. Todos os pagamentos realizados com recursos do referido Fundo que não tenham a comprovação do efetivo pagamento da despesa não poderão ser aceitos, por contrariarem o disposto nos arts. 62 e 62 da Lei 4.320/1964. 
17.13. De igual forma, todas as despesas que não se relacionarem com o objeto do FNAS não especificadas no mencionado Decreto também não poderão ser aceitas, por falta de amparo legal.
17.14. Os valores transferidos ao município de Alcântara-MA compreendem o período de dezembro de 2011 a dezembro de 2012. Nesse sentido, despesas fora desse período implicam o reconhecimento de fato gerador não abarcado pelos valores, motivo por que também não poderão ser acolhidas, em razão da inexistência do imprescindível nexo entre receitas e despesas."
Assim, acolhi as conclusões lançadas na instrução processual e, por dever de síntese e objetividade processuais, incorporei seus fundamentos às minhas razões de decidir.
De todo modo, cabe ressaltar o motivo de cada glosa de despesa questionada pelo embargante e sua correlação com a linha da tabela apresentada no relatório que acompanha a decisão embargada, evidenciando que não há qualquer contradição entre os débitos contidos na parte dispositiva e os fundamentos da decisão.
	Localização nos autos
	Correspondência com a tabela constante do relatório embargado
	Motivo da glosa

	Peça 162, p. 1-7
	Linha 58
	Despesa referente a fato gerador fora dos meses em análise (novembro/2011) . 

	Peça 162, p. 8-13
	Linha 59
	Despesa referente a fato gerador fora dos meses em análise (novembro/2011) . 

	Peça 164, p. 13-17
	Linha 112
	Despesa com pessoal do quadro do Município, não contemplada no art. 4º do Decreto 7.788/2012.
 (Luciana Cunha Barros Lima) 

	Peça 165, p. 2-7
	Linha 6
	Despesa com pessoal do quadro do Município, não contemplada no art. 4º do Decreto 7.788/2012.
 (Flor de Maria Silva) 

	Peça 165, p. 8-13
	Linha 7
	Despesa com pessoal do quadro do Município, não contemplada no art. 4º do Decreto 7.788/2012.
 (Maria do Nascimento França Pinho) 

	Peça 165, p. 14-19
	Linha 60
	Despesa com pessoal do quadro do Município, não contemplada no art. 4º do Decreto 7.788/2012.
 (Luciana Cunha Barros Lima) 

	Peça 165, p. 30-34
	Linha 232
	Despesa com pessoal do quadro do Município, não contemplada no art. 4º do Decreto 7.788/2012.
 (Maria do Nascimento França Pinho) 

	Peça 166, p. 2-7
	Linha 118
	Despesa com pessoal do quadro do Município, não contemplada no art. 4º do Decreto 7.788/2012.
 (Maxima de Fátima Araújo Ferreira) 

	Peça 166, p. 8-13
	Linha 120
	Acolhimento apenas da metade do valor, pois o mês de novembro/2011 refere-se a período anterior ao período abarcado pelo processo (dezembro/2011 a dezembro 2012) .

	Peça 166, p. 14-19
	Linha 121
	Acolhimento apenas da metade do valor, pois o mês de novembro/2011 refere-se a período anterior ao período abarcado pelo processo (dezembro/2011 a dezembro 2012) .

	Peça 166, p. 20-25
	Linha 122
	Acolhimento apenas da metade do valor, pois o mês de novembro/2011 refere-se a período anterior ao período abarcado pelo processo (dezembro/2011 a dezembro 2012) .

	Peça 166, p. 26-31
	Linha 123
	Acolhimento apenas da metade do valor, pois o mês de novembro/2011 refere-se a período anterior ao período abarcado pelo processo (dezembro/2011 a dezembro 2012) .

	Peça 166, p. 32-37
	Linha 124
	Acolhimento apenas da metade do valor, pois o mês de novembro/2011 refere-se a período anterior ao período abarcado pelo processo (dezembro/2011 a dezembro 2012) .

	Peça 166, p. 38-43
	Linha 125
	Acolhimento apenas da metade do valor, pois o mês de novembro/2011 refere-se a período anterior ao período abarcado pelo processo (dezembro/2011 a dezembro 2012) .

	Peça 167, p. 68-71
	Linha 1
	Despesa está desacompanhada da efetiva comprovação do pagamento.

Os demais comprovantes de despesas apresentados pelo embargante às peças 162 a 167 já foram aceitos no recurso de reconsideração.
Com efeito, no voto do acórdão embargado, apesar de reconhecer que os documentos eram capazes de comprovar parte das despesas realizadas com os recursos do FNAS no exercício de 2012, deixei assente que alguns gastos não puderam ser elididos (grifei) :
"Foram glosados os gastos relativos a pagamentos de pessoal do quadro do próprio município, por não estarem contemplados no art. 4º do Decreto 7.788/2012. De outra parte, conforme destacou a instrução, a possibilidade de pagamento de profissionais que integraram equipes de referência, nos termos do art. 6º-E da Lei 8.742/1993, não se confunde com pagamento de pessoal próprio.
Foram também glosadas as despesas desacompanhadas da efetiva comprovação do pagamento, referentes a fato gerador fora dos meses em análise e/ou que não se relacionam ao objeto do FNAS."
Portanto, embora houvesse elementos para reduzir o débito imputado ao responsável e, de maneira proporcional, reduzir a multa, a fundamentação jurídica da condenação, indicada de forma clara e objetiva nas decisões anteriores, permaneceu a mesma. 
Em verdade, as presentes razões recursais já foram analisadas na deliberação recorrida e todas as questões foram decididas, não caracterizando omissão o fato de não terem sido adotadas as teses e interpretações preferidas pelo embargante.
Na realidade, ficou claro que a as ilações lançadas consistem em tentativa de rediscutir o mérito da matéria decidida por este Colegiado. Contudo, tal finalidade é incabível na espécie recursal eleita, a qual é via estreita destinada tão somente a integrar ou esclarecer a decisão impugnada. Se os embargantes querem demonstrar seu inconformismo com o resultado do julgamento e reinstalar a discussão jurídica já apreciada pelo Tribunal, deverão fazê-lo pelas vias recursais adequadas, pois extrapola os limites dos embargos de declaração o rejulgamento da causa.
De tal modo que, inexistindo as alegadas omissões e contradições, e não havendo sido identificados outros vícios a serem sanados na deliberação atacada, devem ser rejeitados os presentes embargos.
Ante o exposto, voto por que o Tribunal adote o Acórdão que ora submeto à deliberação deste Colegiado.
TCU, Sala das Sessões, em 10 de agosto de 2021.
Ministro BRUNO DANTAS
Relator